臺灣士林地方法院民事判決
110年度建字第31號
原      告  久松營造股份有限公司


法定代理人  林建良
訴訟代理人  劉祥墩律師
            劉宇倢律師
            謝宗霖律師
被      告  夏朵開發股份有限公司

法定代理人  詹樂禮
訴訟代理人  鄭敏郎律師
上列當事人間請求給付工程款事件，本院於民國110年10月27日
言詞辯論終結，判決如下：
    主  文
原告之訴及假執行之聲請均駁回。
訴訟費用由原告負擔。
    事實及理由
一、原告主張：
　㈠原告於民國106年9月15日與訴外人興叡建設股份有限公司（
    下稱興叡公司）就新北市○○區○○段000○000地號土地（下合
    稱系爭土地）新建工程（下稱系爭工程）簽訂工程合約草約
    ，約定由原告擔任承造人進行系爭工程及建照、執照之變更
    登記，嗣於107年5月21簽訂正式工程合約書（下稱系爭工程
    合約），興叡公司並開立14紙票面金額共計新臺幣（下同）
    11,970,000元支票予原告，用以給付系爭工程第2期工程款
    。
　㈡又系爭土地因興叡公司積欠債務而遭僑馥建築經理股份有限
    公司（下稱僑馥公司）以信託關係人名義公開標售，並於投
    標須知記載系爭土地四周圍有原告公司105蘆建字第00303建
    號建照（下稱系爭建照）字樣之工程鐵板圍籬，且已開挖導
    溝之文字。嗣被告於109年12月10日得標，並於取得系爭土
    地後，於109年12月18日信託登記原因予瑞興商業銀行股份
    有限公司（下稱瑞興銀行）。
　㈢詎原告屆期向銀行提示上開14紙支票，均因存款不足而遭退
    票，業經臺灣臺北地方法院（下稱臺北地院）107年度北簡
    字第16142號（下稱16142號）判決命興叡公司給付上開票款
    確定，且原告已完成系爭工程期別1、2之工項，得對興叡公
    司請領工程款12,600,000元，興叡公司迄今未為給付。而被
    告明知原告與興叡公司間有系爭工程合約存在，卻仍受讓系
    爭土地，自應繼受系爭工程合約所生之法律關係。爰依系爭
    工程合約之約定，一部請求被告給付工程款4,872,244元。
　㈣倘認系爭工程合約不能直接拘束被告，原告於系爭土地上使
    用起訴狀附表編號1之進場材料（下稱系爭材料），施作起
    訴狀附表編號2之各工程項目，系爭材料因附合於系爭土地
    ，由被告取得系爭材料之所有權；且原告有支出起訴狀附表
    編號3之周邊費用，並於107年5月15日至同年7月31支出工資
    ，致被告受有受領勞務給付及加工之利益，原告因被告辦理
    變更建照登記，無從續作系爭工程而受有損害。復依民法第
    179條、第181條但書及第816條規定，請求被告返還所受利
    益4,872,244元，並擇一為原告有利判決等語。並聲明：㈠被
    告應給付原告4,872,244元，及自起訴狀繕本送達翌日起至
    清償日止，按年息5％計算之利息；㈡願供擔保，請准宣告假
    執行。
二、被告則以：兩造間無任何契約關係存在，原告係與興叡公司
    簽訂系爭工程合約，基於債之相對性，不得向被告請求工程
    款。又系爭工程合約之性質為承攬契約，非以系爭土地為標
    的之債權契約，並無債權物權化之適用。再者，系爭工程施
    作期間為107年5月31日至同年7月9日，係於被告取得系爭土
    地前，顯與被告無關，被告亦無從查證原告是否如實施作；
    況被告出於建築設計考量，已申請撤銷系爭建照獲准，且重
    新施工，被告並無利用系爭工程已施作部分，尚須支出費用
    移除之，被告未因此獲有利益等語，資為抗辯。並聲明：㈠
    原告之訴駁回；㈡如受不利判決，願供擔保請准宣告免為假
    執行。
三、兩造不爭執事項（本院卷第375-376頁）
　㈠原告與興叡公司就系爭土地簽定系爭工程合約。
　㈡原告執有興叡公司開立支票14紙、金額合計11,970,000元，
    前向臺北地院訴請興叡公司給付票款，經該院以16142號判
    決興叡公司應給付上開票款予原告。
　㈢系爭土地前經僑馥公司辦理公開標售，由被告於108年12月10
    日標得，並於109年1月10日以買賣為原因登記於被告，並於
    同日再以信託為原因登記於瑞興銀行。
四、法院的判斷
　㈠原告主張系爭工程合約存續於兩造間，有無理由？
　　⒈按當事人互相表示意思一致者，無論其為明示或默示，契
      約即為成立。民法第153條第1項定有明文。又債權行為除
      法律另有規定外（如民法第425條），僅於特定人間發生
      法律上之效力，此即對人效力之債權(契約)相對性原則，
      對於非契約訂立之人，自非契約效力所及，尚不得對之行
      使契約約定之權利。
　　⒉查系爭工程合約之當事人為原告及興叡公司一節，有原告
      提出該合約為憑（見本院卷第32-48頁），被告並非系爭
      契約訂立之一方，依前開說明，原告自不得執系爭工程合
      約對被告主張任何權利，原告主張系爭工程合約存續於兩
      造間，被告應依系爭工程合約給付工程款予原告云云，顯
      屬無據。
　　⒊原告雖主張特定當事人間倘以不動產為標的所訂立之債權
      契約，其目的隱含使其一方繼續占有該依約交付之不動產
      ，其事實為第三人所明知者，因已具備使第三人知悉該狀
      態之公示作用，自應與不動產以登記為公示方法之效果等
      量，被告於買受取得系爭土地時，既已知悉系爭土地上有
      原告依系爭工程合約施作之情事，系爭工程合約對於受讓
      系爭土地被告即應繼續存續云云，查原告引用最高法院10
      8年度台上字第757號判決之見解，所指債權契約之目的隱
      含使其一方繼續占有該依約交付之不動產，依該案之事實
      ，係建商於社區地下室（專有部分）興建水電設備，提供
      社區區分所有權人共用，區分所有權人與建商間就地下室
      之一部提供共用成立默示合意，嗣該地下室出售予第三人
      ，第三人是否受到該合意即債權契約之拘束，有該判決在
      卷可稽。然本件係原告依系爭工程合約於系爭土地上施作
      興建建物工程，依照原告請求工程款項目，為「土方工程
      」、「安全圍籬」、「打石」、「粗工」、「火磚頭工程
      」、「放樣工程」、「營建廢棄物處理」、「電線桿拆除
      」、「圍牆拆除」（見起訴狀附表編號2），系爭土地仍
      屬整地階段，建物之本體尚未開始施作，此情亦有原告提
      出現場照片可佐（見本院卷第194-218頁），則被告買受
      系爭土地時，並不存有原告興建之建物占用系爭土地之情
      事，況依上開最高法院見解，於本件應係探討原告興建之
      建物得否占有系爭土地，有無占有權源，原告得否執系爭
      工程合約對被告主張占有權源，而非係探討被告是否繼受
      成為系爭工程契約當事人，因而須支付工程款項，是本院
      認前開見解於本件個案事實並無適用可言。況系爭土地出
      售時，僑馥公司於公開標售公告之備註欄記載「上開土地
      申請有105蘆建字00303號建造執照（建造期限已於108年1
      1月20日屆至，得展延至109年11月19日），建造執照原起
      造人為興叡公司，……土地拍定後僅由元大商業銀行股份有
      限公司進行所有權宜轉並以現況交付，任何土地現況處理
      應由得標人自行為之，惟得標人於得標後得要求本公司以
      起造人名義協助辦理105蘆建字第00303號建造執照變更起
      造人或撤銷作業」，有該公告在卷可稽（見本院卷第88-9
      0頁），依該公告內容，並未將系爭工程合約之後續履行
      合併於系爭土地出售處理，亦無從僅依該公告內容即得知
      悉系爭工程合約之內容；而被告於標得系爭土地後，業已
      向新北市政府工務局辦理撤銷系爭建照乙情，有被告提出
      新北市政府工務局109年2月11日新北工建字第1090180264
      號函為憑（見本院卷第323頁），顯見被告並無意依興叡
      公司原申請之系爭建照為後續建築之辦理；抑有進者，原
      告更自陳兩造間未辦理系爭工程合約之變更，亦無債務承
      擔之約定等語（見本院卷第374頁），堪認被告於購買系
      爭土地後並未成為系爭工程合約之當事人，亦無受系爭工
      程契約拘束拘束之本意，原告主張依系爭工程合約請求被
      告給付工程款4,872,244元等語，難認可採。
　㈡原告依民法第816條、第179條規定，請求被告返還不當得利4
    ,872,244元，有無理由？
　　⒈按無法律上之原因而受利益，致他人受損害者，應返還其
      利益。民法第179條定有明文。按所謂侵害型不當得利（
      又稱權益侵害之不當得利），乃指無法律上之原因，侵害
      歸屬他人權益內容而獲有利益。由於侵害歸屬他人權益之
      行為，本身即為無法律上之原因，主張依此類型之不當得
      利請求返還利益者（即受損人），固無庸就不當得利成立
      要件中之無法律上之原因舉證證明，惟仍須先舉證受益人
      取得利益，係基於受益人之「侵害行為」而來，必待受損
      人舉證後，受益人始須就其有受利益之法律上原因，負舉
      證責任，方符舉證責任分配之原則（最高法院109年度台
      上字第2539號判決參照）。
　　⒉查原告主張其業將系爭材料於系爭土地上進行施作，系爭
      材料之動產已附合於系爭土地，被告應依民法第816、179
      條規定，返還受有之不當得利云云，惟查，原告自陳：其
      係依系爭工程合約之約定，於106年至107年間將系爭材料
      於系爭土地上進行施作，且係屬系爭工程合約第1、2期之
      工項，並依此請求被告給付工程款等語（見本院卷第18、
      374頁），足認原告於本件請求之工程款，係於106年至10
      7年間依系爭工程合約承攬施作之報酬，且興叡公司依系
      爭工程合約第6條約定負有給付報酬之義務。又原告曾向
      臺北地院訴請興叡公司給付票款，款項乃系爭工程合約之
      第二期工程款一節，亦為原告所自認（見本院卷第374頁
      ），顯見原告於本件主張之工程款，本為興叡公司依系爭
      工程合約所積欠之工程款項，且原告既已取得16412號判
      決（不爭執事項㈡），則其自應對興叡公司依16412號判決
      結果行使權利為是。又被告係於109年1月10日始以買賣為
      登記原因登記為系爭土地之所有權人乙情，為兩造所不爭
      執（不爭執事項㈢），原告依系爭工程合約施作第1、2期
      工程時，被告並非係系爭土地之所有權人，因工程施作而
      取得利益之歸屬者應為興叡公司，自不能以被告事後取得
      系爭土地所有權，逕論被告就系爭土地上附合之物受有不
      當得利，原告主張起訴狀附表編號1所示進場材料業已附
      合於系爭土地，而受有損害，與被告事後取得系爭土地所
      有權間並無因果關係，原告依民法第179、816條規定，主
      張被告應返還不當得利4,872,244元，亦無理由。
五、綜上所述，原告依系爭工程合約、民法第179、816條規定，
    請求被告給付原告4,872,244元，及自起訴狀繕本送達翌日
    起至清償日止，按年息5％計算之利息，為無理由，應予駁回
    。原告之訴既經駁回，其假執行之聲請即失所附麗，應併予
    駁回。
六、本件事證已臻明確，兩造其餘攻擊防禦方法及所提證據，於
    判決結果不生影響，爰不一一論列，併此敘明。
七、訴訟費用負擔之依據：民事訴訟法第78條。
中    華    民    國   110    年    11    月    15    日
                  工程法庭  法  官  蔡子琪
以上正本係照原本作成。
如對本判決上訴，應於判決送達後20日內向本院提出上訴狀，若
委任律師提起上訴者，應一併繳納上訴審裁判費，否則本院得不
命補正逕行駁回上訴。　　　　　　　　　
中　　華　　民　　國　　110 　年　　11　　月　　15　　日
                            書記官  簡吟倫